臺灣高等法院臺中分院刑事判決
111年度上易字第20號
上  訴  人  臺灣臺中地方檢察署檢察官 
被      告  陳毓峯
指定辯護人  陳奕融律師（義務辯護律師）
上列上訴人因被告妨害自由案件，不服臺灣臺中地方法院110年
度簡上字第284號中華民國110年11月18日第一審判決（聲請簡易
判決處刑案號：臺灣臺中地方檢察署110年度偵字第551、1296號
），提起上訴，本院判決如下：
    主  文
上訴駁回。
    理  由
一、聲請簡易判決處刑意旨略以：被告陳毓峯為臺中市○區○○路0
    00巷0號社區大樓之住戶，告訴人李○○為該社區之住戶兼社
    區保全管理員。於民國109年11月12日23時許，被告、告訴
    人李○○與其兄李○○等3人，在該社區1樓管理室內談話，被告
    因故與告訴人李○○起爭執後，竟基於恐嚇之犯意，對告訴人
    李○○恐嚇稱：「要不是你爸是大樓委員，我就動你了」、「
    要找人處理你」、「真想要打你，又不能打」、「之後等著
    看」等語，以此加害身體之事恐嚇告訴人李○○，致告訴人李
    ○○心生畏懼，而生危害於安全。因認被告涉犯刑法第305條
    之恐嚇危害安全罪嫌等語。
二、按犯罪事實應依證據認定之，無證據不得認定犯罪事實；不
    能證明被告犯罪者，應諭知無罪之判決，刑事訴訟法第154
    條第2項、第301條第1項分別定有明文。次按事實之認定，
    應憑證據，如未能發現相當證據，或證據不足以證明，自不
    能以推測或擬制之方法，以為裁判基礎。且刑事訴訟上證明
    之資料，無論其為直接證據或間接證據，均須達於通常一般
    人均不致於有所懷疑，而得確信其為真實之程度，始得據為
    有罪之認定，若其關於被告是否犯罪之證明未能達此程度，
    而有合理性懷疑之存在，致使無從形成有罪之確信，根據「
    罪證有疑，利於被告」之證據法則，即不得遽為不利於被告
    之認定。又按檢察官就被告犯罪事實，應負舉證責任，並指
    出證明之方法，刑事訴訟法第161條第1項定有明文。因此，
    檢察官對於起訴之犯罪事實，應負提出證據及說服之實質舉
    證責任。倘其所提出之證據，不足為被告有罪之積極證明，
    或其指出證明之方法，無從說服法院以形成被告有罪之心證
    ，基於無罪推定之原則，自應為被告無罪判決之諭知（最高
    法院40年台上字第86號、76年台上字第4986號、92年台上字
    第128號判例要旨參照）。再告訴人之告訴，係以使被告受
    刑事訴追為目的，是其陳述是否與事實相符，仍應調查其他
    證據以資審認；被害人之陳述如無瑕疵，且就其他方面調查
    又與事實相符，固足採為科刑之基礎，倘其陳述尚有瑕疵，
    而在未究明前，遽採為論罪科刑之根據，即難認為適法（最
    高法院52年台上字第1300號、61年台上字第3099號判例要旨
    參照）。又被害人關於被害經過之陳述，常意在使被告受刑
    事訴追，其證明力自較無利害關係之一般證人之證言薄弱，
    是其陳述是否與事實相符，仍應調查其他證據以資審認。亦
    即須有補強證據資以擔保其陳述之真實性，使不至僅以被害
    人之陳述，作為有罪判決之唯一證據。而所謂補強證據，則
    指除該陳述本身之外，其他足以證明犯罪事實確具有相當程
    度真實性之證據而言，且該必要之補強證據，係指與構成犯
    罪事實具有關聯性之證據，非僅增強被害人指訴內容之憑信
    性。是被害人前後供述是否相符、指述是否堅決、平素曾否
    說謊，有無攀誣他人之可能，其與被告間之交往背景、有無
    重大恩怨糾葛等情，僅足作為判斷被害人供述是否有瑕疵之
    參考，因仍屬被害人陳述之範疇，尚不足資為其所述犯罪事
    實之補強證據（最高法院104年度台上字第1680號刑事判決
    參照）。
三、聲請簡易判決處刑意旨認被告涉犯刑法第305條之恐嚇危害
    安全罪嫌，無非係以被告於警詢及偵訊時之供述，及證人即
    告訴人李○○、證人李○○於警詢及偵訊時之證述、證人李○○於
    偵查中之證述，並有員警職務報告、受理各類案件紀錄表、
    受理刑事案件報案三聯單、指認犯罪嫌疑人紀錄表等在卷可
    參，為其主要論據。
四、訊據被告固坦承其有於前揭時、地與告訴人李○○對談之事實
    ，惟堅詞否認有何恐嚇危害安全犯行，並於本院辯稱：我是
    有說「真想要打你，又不能打」，至於聲請簡易判決處刑書
    所載關於「要不是你爸是大樓委員，我就動你了」、「要找
    人處理你」、「之後等著看」等語，我都沒有講。因為告訴
    人李○○常在值勤處所玩手機，我才會以長輩身分、用勸導語
    氣跟告訴人李○○這樣說，一開始只有我跟告訴人李○○在說話
    ，李○○是後來才到等語。辯護人則提出辯護意旨略以：被告
    當天是對於告訴人李○○工作值勤方式及態度有所質疑，才會
    說「真想要打你，又不能打」，依其文義或語意，已明確表
    達被告於客觀上或法規範上，並無法也不會對告訴人李○○實
    現其內心想法，非屬「惡害通知」。且當時在場之人除告訴
    人李○○外，尚有其手足李○○，均為年輕力壯，對比被告係身
    心障礙人士且獨自一人，在客觀情狀上被告顯居劣勢，尚不
    足以使他人心生畏怖。又證人李○○為告訴人李○○之兄長，所
    為證詞是否偏袒、附和告訴人李○○，本值懷疑，且其證述告
    訴人李○○遭恐嚇之過程，亦與告訴人李○○所述有嚴重歧異，
    無從擔保告訴人李○○指證之真實性，自難作為補強證據等語
    。
五、經查：
（一）被告為臺中市○區○○路000巷0號社區大樓之住戶，告訴人
      李○○為該社區之住戶兼社區保全管理員，於109年11月12
      日23時許，被告與告訴人李○○、證人李○○確曾在該社區1
      樓管理室內談話，被告當場向告訴人李○○表示「真想要打
      你，又不能打」等情，業據被告坦認在卷（詳參偵字第55
      1號卷第29至31、88頁，原審簡上卷第77頁，本院卷第81
      至82、128頁），並經證人即告訴人李○○、證人李○○於警
      詢、偵訊及原審證述明確（詳參偵字第551號卷第35至39
      、51至53、89頁，原審簡上卷第118至134、135至144頁）
      ，此部分之事實應堪認定，先予敘明。
（二）而證人即告訴人李○○於警詢時雖證稱：被告於案發當時，
      另有口出「要不是你爸是大樓委員，我就動你了」、「要
      找人處理你」、「之後等著看」等語（詳參偵字第551號
      卷第37頁）；惟對照證人即告訴人李○○於原審審理時所述
      ：「（問：當時被告是怎麼恐嚇你的？）說要找人來打我
      ，講說要不是我爸是誰，他就一定動我」、「（問：恐嚇
      的部分？）他就坐在那邊，眼睛看著我，碎碎唸講說『我
      要找人來打你』，『要不是因為你爸是委員的話，我很想要
      現在就動你』」、「（問：你有提到恐嚇，他是恐嚇你哪
      些話？）他那時候看著我跟我說，『要不是你爸是委員，
      我就找人動你』，他過程中還會補說『真想動你』、『真想打
      你』」等語（詳參原審簡上卷第119、122、130頁）；針對
      被告究竟有無提及本案聲請簡易判決處刑意旨所稱：「要
      找人處理你」、「之後等著看」等恫嚇言詞，證人即告訴
      人李○○之指訴前後不一，其真實性尚值存疑。
（三）再者，縱使證人即告訴人李○○於上述詢答內容，均稱被告
      有對其表示：「要不是你爸是大樓委員，我就動你了」等
      語，惟其歷次所述之被告加害情節，皆係以使被告受刑事
      訴追為目的，其證明力自較無利害關係之一般證人之證言
      薄弱，仍須有補強證據資以擔保其陳述之真實性，已如前
      述。觀諸證人李○○於警詢、偵訊時所述，固然陳稱被告有
      向告訴人李○○說「要動你」、「要找人處理你」、「真想
      要打你」、「之後等著看」等語，但未提及被告有以「要
      不是你爸是大樓委員，我就動你了」一詞恫嚇告訴人李○○
      （詳參偵字第551號卷第53、89頁），似已無從佐證告訴
      人李○○之前揭指訴屬實。至於證人李○○於原審審理時，雖
      證稱：被告當天有向告訴人李○○說「要不是你爸是大樓委
      員，我就動你」、「要找人動你」、「很想打你，但是又
      不能」等語（詳參原審簡上卷第137、141頁），惟此說法
      又與其先前在警詢及偵訊時所稱恐嚇言詞未盡相符，難謂
      毫無齟齬可指。尤以證人李○○與告訴人李○○為兄弟關係，
      誼屬至親，恐難完全排除其有出言偏袒告訴人李○○之強烈
      動機，自無從據此證述內容補強告訴人李○○指訴之真實性
      ，並率謂被告確有上開恐嚇危害安全犯行。　　
（四）又依本院於準備程序當庭勘驗卷附證人李○○之警詢筆錄光
      碟所見，發現證人李○○雖於接受員警詢問時提及：我有目
      睹告訴人李○○遭被告恐嚇「我要動你啊」、「要處理你」
      、「真想要打你」、「之後等著瞧、等著看」等語，惟其
      證述當時雙眼直視前方電腦螢幕位置，過程中身體前傾，
      似在辨識螢幕中之文字，且未與問話者有何眼神交流，此
      經記明筆錄在卷可憑（詳參本院卷第82頁）。且依證人即
      當日負責製作該份筆錄之警員王○○於本院審理時證述：證
      人李○○當時確實是看著螢幕回答問題，因為我在錄影前就
      有先詢問過他，以了解案情，我為了節省時間，有預先打
      一些東西在電腦螢幕上，並且告知證人李○○說如果發現有
      問題都可以要求更改，依照我的認知，是在筆錄開始時才
      需要錄影，而我在詢問證人李○○之前，有先詢問告訴人李
      ○○案發經過，當時證人李○○就坐在告訴人李○○旁邊，其等
      2人分坐在桌角兩側，如果證人李○○有心要聽，應該可以
      聽得到我詢問告訴人李○○的內容等語（詳參本院卷第137
      至143頁）。由此觀之，證人李○○於本案接受員警詢問前
      ，已先在同一處所聽聞告訴人李○○陳述被害經過，雙方當
      時僅相隔1個桌角之遙；且員警在正式製作筆錄前，有先
      以口頭詢問證人李○○，並將回答內容整理在電腦螢幕上，
      其後再開始對證人李○○進行錄影，證人李○○則是眼睛盯著
      電腦螢幕回答員警之提問。惟依刑事訴訟法第196條之1第
      2項準用同法第192條、第100條之1第1項前段之規定，員
      警於詢問證人時應全程錄音，必要時應全程連續錄影，考
      其立法目的，在於建立訊問筆錄之公信力，並擔保訊問程
      序之合法正當（刑事訴訟法第192條修法理由參照）。而
      條文中所稱詢問時全程錄音或錄影之射程範圍，依據最高
      法院先前關於司法警察詢問犯罪嫌疑人之確定見解，不論
      係出於閒聊或教誨之任何方式，亦不問是否在偵訊室內，
      舉凡只要是在功能上相當於案情之詢問，即應有上開規定
      之準用，而不能侷限於製作筆錄時之詢問（最高法院99年
      度台上字第1893號刑事判決參照）。則證人王○○警員前揭
      所稱：只有在製作證人筆錄時才需要錄影等語，已與上開
      程序法之規範意旨有所扞格，難認允洽。且王○○警員當時
      既已先將證人李○○之回答內容繕打輸入在電腦螢幕上，再
      由證人李○○看著螢幕畫面唸出，因事後勘驗警詢筆錄光碟
      之過程中，根本無從確知該名證人盯看之螢幕畫面為何，
      不免引發其是否觀看他人筆錄內容或員警整理之案情摘要
      再予逐字唸出等疑慮，仍難謂員警之程序處置毫無瑕疵。
      即使本院依據刑事訴訟法第158條之4規定，綜合承辦員警
      違背法定程序之程度、違背法定程序時之主觀意圖（尚非
      明知違法並故意為之）、違背法定程序時之狀況、侵害犯
      罪嫌疑人或被告權益之種類及輕重、犯罪所生之危險或實
      害、禁止使用證據對於預防將來違法取得證據之效果、偵
      審人員如依法定程序有無發現該證據之必然性、證據取得
      之違法對被告訴訟上防禦不利益之程度等情狀，予以客觀
      之判斷並權衡後，從寬認定證人李○○之警詢筆錄仍具證據
      能力，惟其證詞之信用性已遭削弱，而足以動搖其證據價
      值之判斷。尤其證人李○○在尚未接受員警詢問前，即已坐
      在告訴人李○○之身側，全程聽聞告訴人李○○向員警訴說其
      如何遭受被告恐嚇之經過及內容，證人李○○又緊接在後由
      員警製作警詢筆錄（依據卷附警詢筆錄之記載，告訴人李
      ○○係109年11月15日21時34分應詢完畢，同一員警旋於同
      日21時55分起，開始製作證人李○○之警詢筆錄，詳參偵字
      第551號卷第35、51頁），則證人李○○於警詢時就本案主
      要情節所為陳述，究竟係源自於其本人之親身經歷與見聞
      ，抑或在旁聽聞告訴人李○○之說法後附和其詞？非無疑義
      。是以證人李○○所述關於告訴人李○○之被害經過，既非全
      無遭受他人證詞污染影響之虞，可能造成記憶偏誤或表達
      失真而有瑕疵，尚無從據此而為不利於被告之認定。
（五）另按刑法於妨害自由罪章，以該法第305 條規範對於以加
      害生命、身體、自由、名譽、財產之事，恐嚇他人致生危
      害於安全者之刑責，目的在於保護個人免受不當外力施加
      恐懼的意思自由法益；倘以使人畏怖為目的，為惡害之通
      知，受通知人因心生畏懼而有不安全感，即該當於本罪，
      不以客觀上發生實際的危害為必要；又惡害之通知方式並
      無限制，凡一切之言語、舉動，不論直接或間接，足以使
      他人生畏懼心者，均包含在內；至是否有使被害人心生畏
      懼，應以各被害人主觀上之感受，綜合社會通念判斷之（
      最高法院107年度台上字第1864號刑事判決參照）。申言
      之，行為人所述言詞應否逕以刑法恐嚇危害安全罪相繩，
      理當探究案發當時之各項客觀情境，包括事件之起因脈絡
      、雙方關係、語氣、語境、語調、連結之前後文句等整體
      狀況，進而析論行為人之措辭內容有無造成聽聞者蒙受心
      理壓力而感到畏懼不安；倘依行為人所為用語並結合當時
      外在情境，該惡害結果在客觀上存有障礙事由而顯難具體
      實現，尚不致使聽聞者之生命、身體、自由、名譽、財產
      權利面臨危難，參諸雙方對話過程之場所氛圍及社會通念
      ，又無法排除行為人僅係出於規勸、叨唸之目的，而非意
      在使人心生畏怖，此時即無從逕認其有恐嚇危害安全之主
      觀犯意及客觀行為，自不得遽論以上開罪責。依被告於警
      詢、偵查、原審及本院所自承「真想要打你，又不能打」
      之語詞觀察，其意似在彰顯被告如何壓抑內心衝動，雖欲
      採取教訓舉動，但又自我克制而知所收斂，最終並以「不
      能打」作為收尾，難認係在傳達加害告訴人李○○生命、身
      體、自由、財產、名譽之訊息。徵以被告係領有中華民國
      身心障礙證明之人，其為中度障礙等級且符合行動不便者
      之定義（詳參偵字第551號卷第69頁），對比告訴人李○○
      年僅20餘歲、四肢健全之客觀條件，雙方體能狀態尚稱懸
      殊，被告縱使口出「真想要打你，又不能打」等語，能否
      致令告訴人李○○當場心生畏懼？非無可議。且觀諸證人即
      告訴人李○○於原審審理時所述，被告當時先係指責其工作
      內容，還說管理員不是這樣當的，並且眼睛看著告訴人李
      ○○而口中碎唸上開語詞（詳參原審簡上卷第122、126、12
      8、130至131頁），足徵被告應係有感於擔任大樓管理員
      之告訴人李○○工作表現未臻稱職，而以住戶身分表達心中
      不滿，似非全無提醒、規勸告訴人李○○之行為動機。即令
      被告提及「想要打你」等詞難認妥洽，且於告訴人李○○值
      勤期間一再碎唸叨擾，亦足以引人反感，然此皆與刑法恐
      嚇危害安全罪所欲規範之行為態樣究屬有別，已不得逕以
      該罪相繩。
（六）再參諸卷附員警職務報告、受理各類案件紀錄表、受理刑
      事案件報案三聯單等證據資料，及告訴代理人李○○陳述內
      容，均僅能證明告訴人李○○事後前往警局報案經過，且承
      辦員警製作之職務報告亦係描述告訴人李○○所陳之被害情
      形，及被告於警詢時之回答內容，另告訴代理人李○○於案
      發當時更不在該處管理室內，其事後轉述告訴人李○○所言
      如何遭受恐嚇之過程，既非親身體驗或在場見聞，亦屬與
      告訴人李○○所為指訴具有同一性之累積證據，皆無法作為
      被告涉有前述犯行之補強證據。　
六、綜上所述，被告否認對於告訴人李○○出言恐嚇之辯解，尚非
    全然無憑，自無從率予摒棄不採。而依舉證分配之法則，對
    於被告之成罪事項，應由檢察官負提出證據及說服法院之實
    質舉證責任。倘其所提出之證據，不足為被告有罪之積極證
    明，或其指出證明之方法，無從說服法院以形成被告有罪之
    心證，基於無罪推定之原則，自應為被告無罪判決之諭知。
    本件被告是否確有公訴意旨所指恐嚇危害安全犯行，雖經告
    訴人李○○就被害經過為相關之指訴，然告訴人李○○與被告處
    於絕對相反之立場，其供述證據之證明力仍較與被告無利害
    關係之一般證人之陳述為薄弱，是以告訴人李○○就被害經過
    之陳述，除須無瑕疵可指，且須就其他方面調查又與事實相
    符，亦即仍應調查其他補強證據以擔保其陳述確有相當之真
    實性，始得採為論罪科刑之依據。然本件經調查其他現存證
    據，仍有相當程度之合理懷疑存在，於此情形，自無從僅憑
    告訴人李○○所述之被告對其恐嚇危害安全情節，作為證明被
    告有罪之論據。原審因此以不能證明被告犯罪，依刑事訴訟
    法第301條第1項規定判決被告無罪。經核原判決對於不能證
    明被告有檢察官所指之上開犯行，業已詳為調查審酌，並說
    明其認定之依憑，雖原判決論述無罪之理由與本院前揭所陳
    未盡相符，然應為無罪諭知之結論則無二致，當無違法不當
    之瑕疵可指。
七、維持原判決之理由：　　　
（一）檢察官上訴意旨略以：證人即告訴人李○○、證人李○○針對
      被告出言恐嚇言論內容部分，於警詢、偵訊及原審審理中
      均前後一貫，且稽諸其等證述情節亦互核一致，可信度極
      高，應堪採信。遑論被告於警詢、偵查及審理中亦自承對
      告訴人李○○出言「真想要打你，又不能打」等語，於警詢
      及偵查中並自承有出言問告訴人李○○「你是貴賓狗嗎」，
      顯見上開證人之證述情節並非空穴來風。原審徒以證人即
      告訴人李○○、證人李○○在警詢中所為指訴過於簡化、片段
      ，而認其等有言過其實之嫌，卻忽略證人2人回答內容，
      係針對訊（詢）問者提出之問題做回應，直至原審就其等
      與被告相對位置、距離、口吻等細節詳加盤問，證人即告
      訴人李○○、證人李○○始對案發細節回答、描述，此乃事理
      之常，並非其等有意加油添醋。又被告除出言恐嚇外，尚
      有其他較為激烈之言論，甚至有出手推告訴人李○○，且證
      人即告訴人李○○於原審審理時，亦證稱被告與其距離僅約
      15公分等語明確，是依被告舉止、言論、與上開證人對話
      內容及過程綜合判斷，被告顯有恐嚇危害安全之主觀犯意
      及客觀犯行。另關於案發地點之監視器已毀損多時，並非
      證人即告訴人李○○、證人李○○蓄意不提供，且縱無監視器
      畫面，亦能從上開證人互核一致、前後一貫之證述內容，
      以及被告自認之內容，綜合判斷被告確有恐嚇危害安全之
      事實。原判決認事用法尚嫌未洽，請將原判決撤銷，更為
      適當合法之判決等語。
（二）惟查：證人即告訴人李○○之歷次證述內容尚有出入，且與
      證人李○○之說法亦非全然一致，業經本院列舉論述如前。
      檢察官認為其等說詞前後一貫、互核一致，非無誤會。而
      在一般恐嚇危害安全案件之證據蒐集及取捨上，關於行為
      人在犯罪當時出言恐嚇之完整內容、外部情境及聽聞者之
      態度反應，均屬該罪能否成立之重要關鍵，職司偵查犯罪
      之司法警察（官）及檢察官，本應就此過程詳予究明查證
      ，使被害人及目擊證人皆可針對事件始末充分陳述，再積
      極蒐羅具有關聯性之物證作為補強，並遵守各項取證規範
      ，方可謂善盡偵查犯罪之職責。倘若司法警察於採證過程
      中，未能細察程序規範及案件情節而有所疏漏，檢察官又
      僅籠統訊問（如概括訊問證人警詢筆錄是否實在）而未核
      實，以致親身經歷之證人在事件甫發生後，錯失完整敘述
      案情始末之機會，待日後案件進入審理階段，或因證人記
      憶模糊而說詞反覆，或因案情描述未臻詳實，導致事實陷
      於晦暗不明而難以再予調查確認。此種程序上之不利益，
      終究導因於偵查主體及其輔助機關未能詳加蒐證、仔細推
      敲所致，非可責由被告承擔。準此，檢察官上訴理由所稱
      因證人即告訴人李○○、證人李○○於警詢及偵訊時，僅針對
      提問者所述關於案發過程、言論內容、動作予以回答，並
      未及於原審審理期日所詰問之相對位置、距離、口吻等細
      節，非可認為其等刻意加油添醋等情，恐係未能反思本案
      於偵查階段，檢察官何以忽略上開外部情境及言談細節，
      未能鞏固控訴方所建構之犯罪事實在先，又疏於善盡實質
      舉證責任在後，即令證人李○○在警詢時全程緊盯電腦螢幕
      應答，且於作證前全程聽聞告訴人李○○如何描述案發經過
      等節，亦係法院主動勘驗警詢光碟並傳訊製作筆錄之員警
      予以查明，恐難將此案情晦暗不明之責任，推稱係原審追
      問過於詳細所致。檢察官據此提起上訴，難認允洽。至於
      案發地點監視器功能是否完好、告訴人李○○是否主動提出
      當日影像乙節，並非本院判斷被告是否成罪之主要依據，
      縱認原判決就此部分之認定有所瑕疵，惟除去該部分之論
      述後，仍無從逕為不利於被告之認定，對於本院之判斷結
      論自不生影響，併予敘明。此外，檢察官其餘上訴意旨如
      何無足為採，及依現存證據如何不足為被告有罪之認定，
      均經本院逐一指駁論述如前，茲不贅述。綜上所陳，檢察
      官仍以前開理由指摘原審判決被告無罪為不當，提起上訴
      ，即屬無據。本案檢察官之上訴為無理由，應予駁回。
據上論結，應依刑事訴訟法第368 條，判決如主文。
本案經檢察官張國強聲請簡易判決處刑，檢察官黃芝瑋提起上訴
，檢察官謝耀德到庭執行職務。
中　　華　　民　　國　　111 　年　　3 　　月　　8 　　日
          刑事第十二庭    審判長法　官  張  國  忠
   　　　     　　　　　　　    法　官  陳      葳   
 　　　　　　　　      　　　　 法　官  高  文  崇
以上正本證明與原本無異。
不得上訴。
 　　　　　　　　　　　         書記官  施  耀  婷   
中　　華　　民　　國　　111 　年　　3 　　月　　8 　　日